臺灣高等法院臺南分院刑事判決
109年度原上易字第6號
上  訴  人  
即  被  告  莊美花


選任辯護人  趙文淵律師（法扶律師）
上  訴  人  
即  被  告  莊蕷耘


選任辯護人  簡大翔律師（法扶律師）
上列上訴人因傷害等案件，不服臺灣嘉義地方法院109年度原易
字第1號中華民國109年4月30日第一審判決（起訴案號：臺灣嘉
義地方檢察署108年度偵字第2201號），提起上訴，本院判決如
下：
    主  文
上訴駁回。
    事  實
一、莊美花與莊蕷耘為鄰居關係且素來不睦，莊美花於民國107
    年11月30日21時55分至22時許間，因不滿莊蕷耘過去曾撞壞
    其家車輛而未為賠償，而於返家路上見及莊蕷耘所有之車牌
    號碼000-0000號自用小貨車（下稱本案小貨車）停放在其位
    在嘉義縣○○○鄉○○村住處旁空地，竟基於毀棄損壞之犯意，
    持番刀、鐵鎚刺擊該車輪胎（未致損壞），並以鐵鎚擊破該
    車之右前車窗玻璃，致本案小貨車右前車窗玻璃破裂，足生
    損害於莊蕷耘。莊蕷耘見狀隨即上前理論，並基於傷害之犯
    意，徒手抓拉莊美花之頭髮及衣服，而莊美花亦持竹枝揮往
    莊蕷耘（未成傷），2人即發生拉扯、扭打及身體推擠動作
    ，莊美花因而受有左前臂挫傷併瘀青、左大拇指擦傷之傷害
    。嗣莊美花掙脫後，跑往住處旁斜坡上，而莊蕷耘則持木棍
    緩步走上斜坡欲追打莊美花，莊美花遂基於傷害之犯意，於
    斜坡上方快速跑下衝撞莊蕷耘，致莊蕷耘遭撞倒在地，因而
    受有左側遠端肱骨骨折之傷害，後經員警據報到場處理而查
    悉上情。
二、案經莊美花、莊蕷耘訴由嘉義縣警察局竹崎分局報請臺灣嘉
    義地方檢察署檢察官偵查起訴。
    理  由
壹、程序部分：
一、按被告以外之人於審判外之言詞或書面陳述，除法律有規定
    者外，不得作為證據，刑事訴訟法第159條第1項定有明文。
    查證人陸成德於警詢及在偵查中向檢察事務官所為之陳述，
    係被告以外之人在審判外之陳述，另被告莊蕷耘於警詢及在
    偵查中向檢察事務官所為之陳述，對於被告莊美花而言亦屬
    被告以外之人在審判外之陳述，經被告莊美花及其辯護人於
    本院準備程序表示不同意採為證據，檢察官並未證明上開筆
    錄內容符合刑事訴訟法第159條之2之例外規定，依前揭規定
    ，本院認為證人陸成德於警詢及在偵查中向檢察事務官所為
    之陳述部分，無證據能力，另被告莊蕷耘於警詢及在偵查中
    向檢察事務官所為之陳述部分，對於被告莊美花亦無證據能
    力，不得作為本案裁判基礎之證據資料，但得作為彈劾證據
    使用（最高法院94年度台上字第6732號、94年度台上字第68
    81號判決要旨參照）。　
二、按私人錄音、錄影之行為，雖應受刑法第315條之1與通訊保
    障及監察法第29條第3款之規範，但其錄音、錄影所取得之
    證據，則無證據排除法則之適用。蓋我國刑事訴訟程序法（
    包括通訊保障及監察法）中關於取證程序或其他有關偵查之
    法定程序，均係以國家機關在進行犯罪偵查為拘束對象，對
    於私人自行取證之法定程序並未明文。私人就其因被追訴犯
    罪而為蒐集有利證據之情事，除得依刑事訴訟法第219條之1
    至第219條之8有關證據保全規定，聲請由國家機關以強制處
    分措施取證以資保全外，其自行從事類似任意偵查之錄音、
    錄影等取證之行為，既不涉及國家是否違法問題，則所取得
    之錄音、錄影等證物，如其內容具備任意性者，自可為證據
    。本件被告莊美花提出其與被告莊蕷耘對話之手機錄音檔，
    並非偵查機關違法取得，更非任何私人以強暴、脅迫或其他
    不法方法取得者，屬私人取證之行為，且被告莊蕷耘對於該
    手機錄音光碟內容中有其與被告莊美花間之對話亦不爭執，
    是其對話錄音內容所譯成文字之形式表現，自具有證據能力
    。
三、按被告以外之人於審判外之陳述，雖不符刑事訴訟法第159
    條之1至第159條之4等規定，而經當事人於審判程序同意作
    為證據，法院審酌該言詞陳述或書面陳述作成時之情況，認
    為適當者，亦得為證據；當事人、代理人或辯護人於法院調
    查證據時，知有第159條第1項不得為證據之情形，而未於言
    詞辯論終結前聲明異議者，視為有前項之同意，刑事訴訟法
    第159條之5定有明文。立法意旨在於傳聞證據未經當事人之
    反對詰問予以核實，原則上先予排除。惟若當事人已放棄反
    對詰問權，於審判程序中表明同意該等傳聞證據可作為證據
    ；或於言詞辯論終結前未聲明異議，基於尊重當事人對傳聞
    證據之處分權，及證據資料愈豐富，愈有助於真實發見之理
    念，且強化言詞辯論主義，使訴訟程序得以順暢進行，上開
    傳聞證據亦均具有證據能力。而除前開所示有爭議之部分
    外，公訴人、被告及其辯護人對於本判決所引用其他具傳聞
    性質之言詞及書面證據，於本案辯論終結前，或同意作為證
    據或不爭執其證據能力，本院審酌各該證據作成時之情況，
    並無不法取得之情形，復與本案待證事實具有關聯性，認為
    亦適合作為本案之證據，揆諸上開說明，各該證據均有證據
    能力。　　
貳、實體部分：
一、上開犯罪事實，業據被告莊蕷耘於本院坦承不諱且為認罪之
    表示（本院卷第137、208、273、331、349、351頁），另訊
    據被告即告訴人莊美花對於事發當天確有發生口角糾紛等衝
    突，且被告莊美花有持番刀、鐵鎚刺擊被告莊蕷耘本案小貨
    車輪胎，而被告莊蕷耘有因此上前理論且欲拉扯被告莊美花
    之衣服，後被告莊美花跑至斜坡上，被告莊蕷耘則緩慢往上
    走，被告莊美花復衝下斜坡，及被告2人受有上開傷勢等情
    均不爭執。惟被告莊美花否認有何毀損、傷害犯行，辯稱：
    伊當天只有刺擊本案小貨車之輪胎，沒有敲破本案小貨車之
    右前車窗玻璃，伊不知道玻璃怎麼破的，後來伊因為遭被告
    莊蕷耘追趕跑上斜坡，跑到斜坡一半時，看到被告莊蕷耘緩
    慢往上走，伊再往上跑後忽然感覺到有東西揮到伊附近，伊
    就雙手一舉往斜坡下跑，伊沒有衝撞到被告莊蕷耘，不知道
    被告莊蕷耘怎麼受傷的等語；而被告莊美花之辯護人則為被
    告莊美花辯護以：被告莊蕷耘沒有親眼看到被告莊美花敲破
    本案小貨車之玻璃，若被告莊美花有敲破車窗，被告莊蕷耘
    跑來向被告莊美花理論時應可以看到滿地玻璃碎片以此向被
    告莊美花理論，然被告莊蕷耘並無敘及此部分，甚向證人即
    被告莊美花之夫陸成德詢問被告莊美花有無破壞本案小貨車
    ，且被告莊美花於掙脫後跑到斜坡上，亦無時間再去破壞本
    案小貨車，被告莊美花自無毀損本案小貨車之行為；另被告
    莊美花跑到斜坡上後係因感受到有物品朝其揮去才雙手一揮
    往下衝，此有錄音譯文可證，實無衝撞到被告莊蕷耘，而斜
    坡水塔處再上面為彎道，案發當日又為晚上，應無任何能見
    度，則證人陸成德證稱有見及被告莊美花衝撞被告莊蕷耘自
    非屬實等語。
二、經查：
  ㈠被告2人素有糾紛，而被告莊蕷耘於上開時間確將本案小貨車
    停放在被告莊美花住家旁，被告莊美花返家見及本案小貨車
    ，即持番刀、鐵鎚刺擊本案小貨車輪胎，被告莊蕷耘遂在上
    開地點附近跑出來與被告莊美花理論，並欲拉扯被告莊美花
    之衣物，而被告莊美花亦持竹枝揮往被告莊蕷耘，嗣被告莊
    美花跑至住處旁斜坡上，被告莊蕷耘亦持木棍往斜坡上走，
    被告莊美花再跑下斜坡，而後被告莊蕷耘即受有左側遠端肱
    骨骨折之傷害，被告莊美花亦受有左前臂挫傷併瘀青、左大
    拇指擦傷之傷害，經警到場另察覺本案小貨車之右前車窗玻
    璃破裂等節，經被告2人自陳在卷（警卷第3至6頁、第8至10
    頁；交查卷第12頁；原審卷第82至84頁、第263至276頁），
    並有證人即在場者陸成德於原審證述明確（原審卷第220至2
    29頁），另有天主教中華聖母修女會醫療財團法人天主教聖
    馬爾定醫院乙種診斷證明書、戴德森醫療財團法人嘉義基督
    教醫院（乙種）診斷證明書、嘉義縣警察局竹崎分局扣押筆
    錄、扣押物品目錄表、被害報告、被告莊美花傷勢照片1張
    、被告莊蕷耘車損照片4張、現場照片17張、原審勘驗譯文
    附卷可參（警卷第26至28頁、第33至36頁、第38至42頁；原
    審卷第131至155頁、第233至244頁），此部分事實應堪認定
    。
  ㈡被告莊美花於前揭時間、地點，持鐵鎚擊破本案小貨車右前
    車窗玻璃等情，有下列證據資為佐證：（此部分被告為莊美
    花；告訴人即證人為莊蕷耘【下均稱證人莊蕷耘】）
  ⒈經證人陸成德於原審證稱：案發當日被告莊美花跑至家裡旁
    邊櫃子拿番刀、鐵鎚，後走到證人莊蕷耘停放本案小貨車之
    處，將本案小貨車之玻璃敲破，並刺擊輪胎，伊就把番刀、
    鐵鎚拿走，證人莊蕷耘跑過來，問伊被告莊美花是否有弄壞
    其車子，伊當下雖然說沒有，但事實並非如此，而證人莊蕷
    耘停車的位置本來係沒有玻璃碎片的，伊之前雖然說沒看到
    被告莊美花敲破車窗玻璃，但係因為當時想要保護被告莊美
    花所以才沒說等語（原審卷第220頁、第222頁、第228至229
    頁）。核與證人莊蕷耘於原審結稱：案發當天伊回家拿東西
    ，所以將本案小貨車停放該處，後來看到被告莊美花之車返
    家，就躲在信箱附近可以看到停車處的位置，伊看到被告莊
    美花拿鐵鎚，並隨即聽到玻璃破碎的聲音，所以伊知道一定
    係被告莊美花打破本案小貨車之車窗玻璃，伊之車窗玻璃本
    來沒有破損，且停放處地上也沒有碎玻璃，被告莊美花敲破
    玻璃時，證人陸成德在被告莊美花旁邊要拿走被告莊美花手
    持的番刀、鐵鎚，被告莊美花有拿番刀刺輪胎，也有以鐵鎚
    敲本案小貨車之玻璃，伊雖然當下去找被告莊美花理論時沒
    確認玻璃破裂狀況，但警察來之後有確認玻璃確實破裂等語
    （原審卷第268至275頁）大致相符。而證人陸成德於原審證
    稱：雖於警偵中曾稱未見被告莊美花敲破車窗玻璃，然係因
    至今仍希望能促被告2人和解，且因被告莊美花係其妻子所
    以才一直沒將實情交代清楚等語（原審卷第220頁、第229頁
    ），是證人陸成德既為被告莊美花之夫，其在警偵訊中因未
    具結作證，為迴護被告莊美花而未將實情交代清楚，實屬人
    之常情，若非事實，證人陸成德實無在原審中具結作證 ，
    而以此惡意誣陷自己太太之理由。縱或2人感情不睦，亦難
    想像需為此使自己陷於偽證罪之不利益風險中。另證人莊蕷
    耘雖同為被告及告訴人，然若證人莊蕷耘欲使被告莊美花入
    罪，自可於原審仍繼續陳稱親眼看到被告莊美花敲擊玻璃之
    瞬間，甚若欲陷害被告莊美花，亦可於案發當下趁機毀損輪
    胎，並直指為被告莊美花所為，此更可直接陷被告莊美花入
    罪，是證人陸成德、莊蕷耘之上開證述應屬可採。
  ⒉又被告莊美花確持番刀、鐵鎚刺擊本案小貨車輪胎，經被告
    莊美花坦認在卷認定如前，核與案發當時被告莊美花以手機
    錄音中提及「我把他輪胎戳破」、「羞辱我，我弄你的車」
    、「他撞我的車，我弄他的輪胎阿」、「我幹嘛敲你啊，你
    有什麼好敲的」等語，及證人陸成德均在旁與被告莊美花對
    話，且阻止被告莊美花破壞本案小貨車而提及「你要敲，你
    敲我，夠了拉，給我，你要敲你敲我」等語相符，有勘驗譯
    文存卷可參（原審卷第233至235頁）。雖譯文中未明確聽聞
    被告莊美花提及要敲破車窗玻璃，然若停車處原有玻璃碎片
    ，證人莊蕷耘自無可能甘冒輪胎有遭玻璃刺破之風險而停在
    該處，又或自己上下車誤踩玻璃碎片致遭刺傷之危險，堪認
    該處原無任何玻璃碎片之可能，此亦經證人陸成德、莊蕷耘
    證述如前，而被告莊美花於原審自承所刺擊的輪胎係右邊前
    後輪胎而已（原審卷第83頁），則案發處為山區路邊，且為
    被告莊美花、證人陸成德住處，於斯時夜間應已無人在該處
    走動，則何以於被告莊美花持番刀、鐵鎚靠近本案小貨車並
    刺擊「右邊」前後輪胎後，迄至被告莊美花及證人莊蕷耘發
    生後續拉扯等經警到場後，即在本案小貨車之「右」前車窗
    發現玻璃破裂？況被告莊美花稱刺擊輪胎之原因乃過去證人
    莊蕷耘故意撞其車輛，證人陸成德未跟證人莊蕷耘計較，所
    以不滿而去刺擊輪胎等語（原審卷第82頁），並於警詢中稱
    對證人莊蕷耘之前撞其車很生氣，所以想刺破本案小貨車輪
    胎洩憤等語（警卷第5頁），可見被告莊美花目的實為破壞
    證人莊蕷耘之本案小貨車，則於刺擊輪胎無法遂行目的下，
    轉而敲破玻璃以達毀損目的亦非不可想像。堪認被告莊美花
    確有持鐵鎚敲破本案小貨車之右前車窗玻璃行為無訛。
  ⒊被告莊美花固以前詞置辯，並稱錄音中也沒聽見證人莊蕷耘
    指稱伊有敲破本案小貨車玻璃，且證人莊蕷耘所稱躲藏之位
    置應看不到本案小貨車，況證人莊蕷耘所站位置應係伊住家
    旁而非信箱附近等語，辯護人亦為被告莊美花辯護如前，並
    稱錄音中只有顯示金屬迴音並無敲破玻璃聲音。雖譯文中未
    明確聽聞敲破玻璃的聲音，且未錄到被告莊美花提及要敲破
    車窗玻璃，惟上開譯文內容，係被告莊美花私下藏置手機秘
    密錄音，則其當時係以何方式藏放手機致可收錄到何方向音
    源，事過境遷本無從察知，且經本院再次勘驗上開錄音內容
    結果，確實在音檔3分45秒至3分48秒時，除顯示錄到「有點
    重量之金屬製物品（應是扣案之番刀)掉落至水泥（或其他
    堅硬材質）地面之撞擊聲」外，「並有伴隨一些細碎的聲音
    」（本院卷第193頁），則該細碎聲音是否為玻璃碎裂聲，
    本非無疑，而證人莊蕷耘已於原審具結作證時釐清係因看到
    被告莊美花手持鐵鎚靠近本案小貨車，並聽到玻璃破碎聲，
    因而認係被告莊美花敲破玻璃等節明確（原審卷第270頁）
    ，則證人莊蕷耘確無親眼見及被告莊美花敲破玻璃之畫面似
    與其於警偵所稱有所出入。然證人莊蕷耘亦稱：係因為上開
    情狀所以知道一定係被告莊美花打破本案小貨車玻璃，所以
    之後均直接指稱係被告莊美花打破伊的玻璃等語（原審卷第
    274頁）。衡諸證人莊蕷耘係目擊被告莊美花手持鐵鎚靠近
    車輛，隨即聽聞車窗玻璃破碎聲，除另有陸成德在場目擊外
    ，復無第三人手持物品之情況下，必會認定係手持鐵鎚之被
    告莊美花打破車窗玻璃之想法，符合常理，是證人莊蕷耘雖
    就是否有看見打破玻璃之瞬間前後所述相左，然此係證人莊
    蕷耘業已合理認定係被告莊美花所為而為之指述。另縱證人
    莊蕷耘出面與被告莊美花爭論時，未確認現場車窗玻璃破損
    狀況，反向證人陸成德詢問被告莊美花是否有破壞本案小貨
    車，而證人陸成德當下回答沒有（此為被告莊美花及其辯護
    人所稱，然因錄音之音量過小，原審在勘驗過程就此部分無
    法確認），惟此經證人莊蕷耘證稱當下僅一直看著被告莊美
    花而已，所以沒有去注意車窗狀況等語（原審卷第270頁）
    ，此核與上揭錄音譯文中當證人莊蕷耘至案發現場後，隨即
    與被告莊美花有激烈爭吵相符，是應係證人莊蕷耘於斯時已
    認定被告莊美花破壞本案小貨車，而急於與被告莊美花理論
    。至或證人莊蕷耘確有向證人陸成德詢問被告莊美花是否有
    破壞本案小貨車，證人陸成德回答沒有，然此經證人陸成德
    證稱此非事實（原審卷第220頁）。而經細繹錄音譯文，證
    人陸成德於該2人爭吵過程中，一直擔任勸阻2人之角色，則
    當證人莊蕷耘出面情緒激動欲向被告莊美花質問時，證人陸
    成德出於上開勸阻立場，向證人莊蕷耘表示沒有，亦僅為基
    於希望2人不要因此發生糾紛之心態一情應可理解。另證人
    莊蕷耘在被告莊美花靠近本案小貨車時，究所站位置何處實
    非斯時尚未察覺之被告莊美花所能肯定，且證人陸成德於原
    審亦稱不知道證人莊蕷耘自何處冒出來等語（原審卷第220
    頁），自難僅憑被告莊美花之臆測而逕認證人莊蕷耘原係躲
    藏於何處，且以此認證人莊蕷耘所述全然非真，是被告莊美
    花及辯護人所述尚難憑採。
  ⒋則被告莊美花毀損本案小貨車右前車窗玻璃之犯行應可認
　　定。
  ㈢被告莊蕷耘於案發時間、地點有拉扯告訴人即被告莊美花及
    身體推擠、扭打等動作，致使告訴人莊美花受有前揭傷勢一
    節，有下述證據足為佐證（此部分被告為莊蕷耘；告訴人即
    證人為莊美花【下均稱證人莊美花】）：
  ⒈證人陸成德於原審就案發當時詳情係作證稱，在上述證人莊
    美花破壞本案小貨車後，被告莊蕷耘不知道從何處冒出來，
    2人開始叫罵並扭打，2人係從被告莊蕷耘停車處一路打到住
    處旁筍場，後才到斜坡之位置，在過程中伊都在搶其等手上
    可能所持之武器，因為當時證人莊美花有拿竹子，所以沒注
    意到扭打時有無人受傷，也因為其等扭打在一起，伊無法分
    辨拉扯、推擠到哪個部位，案發時2人就是互相拉扯的狀態
    等語（原審卷第220至222頁、第228頁）。而證人莊美花於
    警偵指稱：伊案發後受傷係因遭被告莊蕷耘追打受傷，伊刺
    擊本案小貨車後，在跟證人陸成德講話，被告莊蕷耘從後方
    欲抓伊的頭髮，沒抓到就抓住伊的背心，伊掙脫背心後逃跑
    等語（警卷第9頁；交查卷第12頁）。再於原審中詳細證稱
    ：被告莊蕷耘在伊家房子跟筍寮間偷襲伊，其抓伊的頭髮，
    因為伊頭髮較短，其又抓伊的背心，最後係伊解開背心才能
    脫離，伊左手臂的瘀青係被告莊蕷耘上開偷襲伊過程抓傷的
    ，而拇指的傷勢係後來發現受傷，只是伊不清楚是在哪個過
    程受傷的，這過程證人陸成德都在場，伊知道被告莊蕷耘拉
    扯伊時有碰到左手臂，但因為是一瞬間的事情，沒有印象拇
    指的傷勢何來等語（原審卷第263頁、第266至267頁）。觀
    諸上開證人就案發過程中被告莊蕷耘確有抓拉證人莊美花一
    情證述一致，亦與前揭勘驗譯文中，本為證人陸成德、莊美
    花對話，後被告莊蕷耘忽然出現而與證人莊美花發生爭執，
    且後證人莊美花曾向被告莊蕷耘表示「打到我的手等一下瘀
    青，我才要驗傷」等情相符（原審卷第241頁）。又證人莊
    美花左前臂、左大拇指均於與被告莊蕷耘發生爭執並拉扯之
    後，隨即於翌日就診經診斷為受有左前臂挫傷併瘀青、左大
    拇指擦傷之傷害等情，有前揭診斷證明書存卷可憑，並經證
    人莊美花自陳在卷（原審卷第83頁），則於案發後至翌日隨
    即就診之短時間內，難認有其他原因得致使證人莊美花受此
    傷勢。況被告莊蕷耘在原審亦陳稱伊有抓證人莊美花的頭髮
    及衣服，因為伊生氣所以失去理智，便與證人莊美花發生拉
    扯等語（原審卷第84頁），應可認證人陸成德證稱2人發生
    扭打拉扯為真，而後證人莊美花即有上開傷勢，自足認此等
    傷勢係被告莊蕷耘與證人莊美花發生拉扯扭打時所生明確。
  ⒉至於被告莊蕷耘於原審雖曾辯稱：伊當天係因為看到被告莊
    美花毀損本案小貨車要上前跟被告莊美花理論，本來要抓被
    告莊美花的衣服，但被證人陸成德抓住，所以伊沒有傷害到
    被告莊美花等語。被告莊蕷耘之辯護人為被告莊蕷耘辯護稱
    ：被告2人於案發現場僅有被告莊蕷耘拉扯被告莊美花衣服
    之行為，後被告莊美花隨即掙脫，則拉扯衣服行為顯與被告
    莊美花之傷勢無關，而若被告莊蕷耘確有因其行為傷害到被
    告莊美花，亦係因被告莊美花先行破壞本案小貨車，被告莊
    蕷耘再為正當防衛，又或有防衛過當之行為而已等語。然查
    ，被告莊蕷耘於警詢陳稱係因證人莊美花用棍子打伊，才還
    手拉扯衣服，並也有抓頭髮等語（警卷第12至13頁、第16頁
    ）；復於偵查中自陳沒有打證人莊美花，但有抓其，可能是
    在抓證人莊美花時導致其受傷等語（交查卷第13頁）；後於
    原審行準備程序時坦認有抓證人莊美花之頭髮及衣服，且雙
    方拉扯約10分鐘等語（原審卷第84頁）；卻於審理時改稱沒
    有拉扯到證人莊美花等語（原審卷第286頁），則被告莊蕷
    耘就此部分前後所述不一，顯有矛盾，自難憑採。而證人陸
    成德於原審證稱被告莊蕷耘與證人莊美花有扭打等行為，被
    告莊蕷耘亦曾坦認有與證人莊美花有拉扯行為，則於此等扭
    打及拉扯過程中所致生證人莊美花受有左前臂挫傷併瘀青、
    左大拇指擦傷，即難謂毫無關聯。又按正當防衛必須對於現
    在不法之侵害，始足當之，侵害業已過去，或無從分別何方
    為不法侵害之互毆行為，均不得主張防衛權，而互毆係屬多
    數動作構成單純一罪，而互為攻擊之傷害行為，縱令一方先
    行出手，還擊之一方，在客觀上苟非單純對於現在不法之侵
    害為必要排除之反擊行為，因其本即有傷害之犯意存在，自
    無主張防衛權之餘地（最高法院96年度台上字第3526號判決
    要旨參照）。亦即，正當防衛對應之「現在之不法侵害」，
    所謂「現在」，乃別於過去與將來而言，此為正當防衛行為
    之「時間性」要件。過去與現在，以侵害行為已否終了為準
    ，將來與現在，則以侵害行為已否著手為斷，故若侵害已成
    過去，或預料有侵害而侵害行為尚屬未來，則其加害行為，
    自無成立正當防衛之可言。至於防衛過當係指為排除現在不
    法侵害之全部防衛行為欠缺「必要性」及「相當性」要件而
    言，必係防衛行為，始生是否過當，倘非防衛行為，當無過
    當與否之問題（最高法院100年度台上字第4939號判決要旨
    參照）。查本案證人莊美花先行持鐵鎚、番刀毀損本案小貨
    車，然在被告莊蕷耘出面要與證人莊美花理論時，證人莊美
    花之毀損行為實應已完成，則對被告莊蕷耘而言已無面對任
    何現在不法侵害可言。再者，縱或當下證人莊美花有手持竹
    枝揮往被告莊蕷耘，然被告莊蕷耘卻出手與證人莊美花有相
    互拉扯及扭打等積極攻擊行為，甚激烈爭吵，致使證人莊美
    花受傷，此顯係被告莊蕷耘於氣憤之下所為之傷害行為，並
    非基於防衛意思所為，自與正當防衛之要件不符，更無防衛
    過當一情。故此部分辯解，應不可採。
  ⒊是被告莊蕷耘傷害證人莊美花之犯行應可認定。
  ㈣被告莊美花另於上揭拉扯衝突後自住處旁斜坡往下衝撞告訴
    人莊蕷耘，致使告訴人莊蕷耘受有左側遠端肱骨骨折等節，
    有下述證據足資憑佐（此部分被告為莊美花；告訴人即證人
    為莊蕷耘【下均稱證人莊蕷耘】）：
  ⒈上開事實，業經證人陸成德於原審明確結稱：被告莊美花於
    前開扭打後，便往斜坡上跑，跑到水塔之位置，並與證人莊
    蕷耘繼續對罵，證人莊蕷耘因體型關係，則在下面與被告莊
    美花叫囂沒跑上去，後被告莊美花忽然往下衝，便把證人莊
    蕷耘衝撞過去，可能著力點在左手，所以證人莊蕷耘的左手
    就受傷了，伊當時人站在筍場的地方，可以看到斜坡位置，
    也有清楚看到係被告莊美花衝撞證人莊蕷耘，但因為係突然
    的衝撞，所以伊沒有仔細看到2人的姿勢，當時筍場有開燈
    ，路旁也有路燈，而被告莊美花以身體衝撞證人莊蕷耘後遂
    往伊的方向跑，證人莊蕷耘跌倒後沒有立刻站起來，等伊注
    意到其的時候，只看到其一直扶著手往伊方向過來，最後警
    察就來了，伊在警偵曾稱沒有看到這部分係因為想要保護被
    告莊美花等語（原審卷第220至229頁）。核與證人莊蕷耘於
    原審證稱：伊於案發當天受有左手肱骨骨折的傷勢，係因為
    被告莊美花在斜坡衝撞伊，被告莊美花跑到斜坡上方約50米
    左右，伊只往上到10幾米左右站在那，被告莊美花就從上面
    衝撞伊，因為是一瞬間的事情所以對於係何種姿勢衝撞的伊
    不清楚，伊就倒地受傷沒有馬上站起來，並有喊說其衝撞我
    ，伊要驗傷，被告莊美花是跑到水塔上方一點的地方，在水
    塔位置以下，晚上可以看的到，因為有路燈跟筍場的燈，伊
    知道證人陸成德當時都在筍場等語（原審卷第269至275頁）
    大致相符。又證人2人前開證詞均經具結，以偽證罪責擔保
    其真實性，應堪信為真實。
  ⒉復上揭證述亦核與前開錄音譯文中被告莊美花與證人莊蕷耘
    係持續對罵，證人莊蕷耘並於過稱中稱「好啊，你跑挖，跑
    挖」、「好啊，我在這邊等你」，即證人莊蕷耘確於斜坡中
    即停止未繼續往斜坡上走；及後證人莊蕷耘遭被告莊美花瞬
    間衝撞，即忽然喊「阿，痛。好哇」、「我報警，我要驗傷
    」、「什麼跌倒，你推我」、「難道沒有推我」等語（原審
    卷第239頁、第241至242頁）相符。又經本院再次勘驗上開
    錄音內容結果，確實在音檔13分8秒至13分11秒時，有錄到
    「被告莊美花與被告莊蕷耘似有肢體接觸，有一人出聲，並
    有快步走或跑步使身上之金屬製物品不斷發出摩擦聲」（本
    院卷第194頁)，隨即並錄下2人間之對話：「
　　莊蕷耘：啊，痛。好哇。                       
    莊美花：（笑聲，快步走或跑使使身上之金屬製物品不斷
            發出摩擦聲）
    莊蕷耘：我報警，我要驗傷。                   
    莊美花：(笑聲，快步走或跑步使身上之金屬製物品
            不斷發出摩擦聲)                     
    莊蕷耘：我要驗傷。」（音檔自13分11秒起，本院卷第194
    頁），是由上錄音內容可知，被告莊美花因身上戴有金屬製
    物品，致在快步走或跑步並與證人莊蕷耘發生肢體接觸時，
    不斷發出摩擦聲，證人莊蕷耘並在被撞後哀嚎喊痛，並揚言
    報警，倘非被告莊美花從斜坡上方瞬間往下衝撞證人莊蕷耘
    ，致使證人莊蕷耘應聲跌倒受傷，何以證人莊蕷耘會在第一
    時間反應指稱係被告莊美花衝撞自己？況證人莊蕷耘對於被
    告莊美花當時有私下錄音一節並不知情，自無可能在突遭衝
    撞後，為錄下此部分不利於被告莊美花之言語，而立即偽指
    被告莊美花有衝撞自己之行為。又在斜坡上之衝突現場，僅
    有被告莊美花及證人莊蕷耘在場，證人莊蕷耘原無任何骨折
    傷勢，卻於被告莊美花將其衝撞倒地後，即受有左側遠端肱
    骨骨折，堪認證人莊蕷耘此部分傷勢，係因被告莊美花之衝
    撞傷害行為所致。
  ⒊就此部分被告莊美花雖辯稱如前，並稱本案所稱之斜坡，現
    場伸手不見五指，證人陸成德證稱見及衝撞過程自無可能等
    語。而被告莊美花之辯護人則為被告莊美花辯護如前。然，
    證人陸成德僅為在場者，證人之證言係本於個人親身經歷所
    為之陳述，惟囿於人的感官、知覺、記憶及口語表達，均非
    如攝錄影器材般能重現事發當時大致客觀狀況，難免有所不
    足，則證人陸成德雖於原審證稱證人莊蕷耘礙於體型而未上
    斜坡僅在下面等語（原審卷第220頁、第222至223頁），並
    繪製雙方所在位置圖以供參考，有證人陸成德繪製圖附卷可
    佐（原審卷第245頁）。惟觀諸證人陸成德所繪製之斜坡部
    分，本非按照實際長度、坡度所繪製之1比1示意圖，而僅係
    約略繪製被告莊美花在斜坡較上方處，證人莊蕷耘則在斜坡
    下方處之粗略位置，並以言語泛稱證人莊蕷耘沒有上斜坡僅
    在下面，則所稱「沒有上斜坡」、「在下面」之意究係指斜
    坡幾公尺處，抑或僅在斜坡與山坡道路交界處，甚或根本僅
    在山坡道路上，本會因個人主觀角度認知不同可能有相異之
    陳述，而證人莊蕷耘自陳僅到斜坡10幾米處等語（原審卷第
    269頁），實核與被告莊美花於原審稱：伊跑到斜坡中間停
    下來休息往下看，就看到證人莊蕷耘沒有在跑，是慢慢移動
    走上斜坡等語（原審卷第263頁）中所稱，最後見及證人莊
    蕷耘係在尚未到斜坡中間處之位置相符，亦與證人陸成德上
    開繪製圖斜坡下方圓圈處係已在斜坡道路位置無明顯扞格。
    又被告莊美花最後見及證人莊蕷耘時，證人莊蕷耘尚未達斜
    坡中間，且被告莊美花並稱：證人莊蕷耘一隻腳不好，不可
    能跟著跑上去，沒有追到伊旁邊等語（原審卷第265頁）。
    是可認發生衝撞衝突之處應非斜坡上水塔位置甚或水塔更上
    方處，則在水塔位置以下經筍場及路燈照明而使證人陸成德
    得以看到衝撞景象自無可疑之處。
  ⒋另雖證人陸成德於原審證稱沒有看到證人莊蕷耘於斜坡上手
    持任何物品（原審卷第223至224頁），然考量人之記憶，本
    有隨時間經過淡忘、趨於模糊甚至發生錯誤可能，對於旁 
    觀者即證人陸成德而言，應僅會就其所目擊最嚴重衝突部分
    ，即被告莊美花有衝撞證人莊蕷耘此段情節，印象特別深刻
    ，至於旁枝末節自然隨時間經過而有所淡忘，是均難據以反
    指證人陸成德所述非真。況證人陸成德、莊蕷耘均證稱案發
    當時筍場有開燈，且斜坡下方道路有路燈等語（原審卷第22
    5至227頁、第272頁），其中路燈部分核與被告莊美花所提
    供夜間之案發現場照片相符（原審卷第155頁），衡諸常情
    ，在有一定身高、體型，且非刻意以蹲下等姿勢之人，於有
    間接光源下，縱無法清楚辨別臉部表情、衣服顏色等細節，
    應尚能見及身影，則在兩人體型不同且均為證人陸成德所認
    識，甚其一為其配偶之情形下，應無誤認之可能，從而證人
    陸成德證稱在筍場得以見及被告莊美花往下衝撞證人莊蕷耘
    之景象，應堪信為真實。又若案發現場確係伸手不見五指且
    無任何能見度，則被告莊美花又何以在斜坡中間往下看時，
    能看見證人莊蕷耘之位置，其又何能明確知悉自己跑到斜坡
    上水塔附近（原審卷第286頁）。至被告莊美花雖提供夜間
    之案發現場照片（原審卷第155頁）為憑，然經證人陸成德
    於原審結稱：此照片拍起來比較暗，因為照片中筍場沒有開
    燈，而案發當天係有開燈的，且照片中樹木也較案發該時更
    為茂盛等語（原審卷第227頁）。足見被告莊美花提出之上
    開景觀照片已與案發當時有所不同，再者，藉由照片所呈現
    之光影本無從完全與肉眼所得實際觀看之景象相同，是在缺
    少筍場之光源，且迄今約1年半時間（即被告莊美花在原審
    提出相片時間）之樹木狀態有所不同等情狀下，實難還原案
    發當時之能見程度。另依嘉義縣警察局○○分局所檢送員警以
    手機拍攝之現場夜間斜坡照片（本院卷第181頁），雖無法
    由斜坡下方看到上方水塔位置，惟上開手機攝錄照片是在案
    發後近2年始拍攝，並非案發當時現場如實之光影，本無法
    直接比附援引，且手機囿於其畫素及感光元件規格，其夜拍
    效果不僅無從與專業相機比擬，遑論比之相機對夜間明暗辨
    識能力更佳之人眼，更有天壤之別，是上開以手機拍攝影像
    照片所呈現之夜間光影，本無從完全與證人陸成德肉眼所得
    實際觀看之景象相同。另證人即員警許峰榮、杜永成於本院
    雖均證稱：上開手機攝錄照片是伊2人所拍，伊等站在斜坡
    下面地方，晚上看不清楚上面水塔位置等語（本院卷第278
    、281頁），惟亦均證稱：伊等無法確定別人是否也看不到
    ，因為每人視力狀況不同等語（本院卷第279、283頁），姑
    不論證人許峰榮、杜永成上開夜間所拍攝之影像是否能還原
    案發時之現場光影，在每人視力狀況各不相同之情況下，對
    於夜間影像辨識程度自有所差異，參以案發地點是在證人陸
    成德住家旁之斜坡，為其日常熟悉之場域，且當時筍場有開
    燈及有路燈等光源輔助下，則其在夜間對該處斜坡周遭景像
    之辨視力，自較非常住在該處之外人為佳，是自不能以證人
    許峰榮、杜永成在斜坡下方看不到水塔位置，即遽認證人陸
    成德亦無法看清楚被告莊美花有無從斜坡跑下衝撞證人莊蕷
    耘，而認其證述為不可採，併此敘明。
　⒌另被告莊美花固然提出證人莊蕷耘之LINE對話截圖，其中證
    人莊蕷耘稱：「兩個加起來111歲...，妳跑我追，追不到，
    打不到，結果完全沒有防範，一不注意，上坡速度衝力就這
    樣這麼簡單的把我給推倒翻滾三圈...」，此段文字雖有敘
    及證人莊蕷耘追不到被告莊美花，但亦明確表示被告莊美花
    「...把我給推倒...」，換言之，上開文字真義在表示被告
    莊美花有將證人莊蕷耘衝撞倒地，致其在地上翻滾三圈，辯
    護人認此部分為證人莊蕷耘自認一不注意自己跌倒應有所誤
    會。辯護人復提及自譯文中被告莊美花在說「自己的老公都
    不照顧」（原審卷第241頁）時，最後一個「顧」字還沒講
    完就突然中斷，顯與被告莊美花陳述有東西揮過來之反應相
    同等語（原審卷第277頁），然此僅為辯護人單以聲音猜測
    兩人相對位置臆測之詞，自難憑準。至證人莊蕷耘雖於原審
    曾稱在被告莊美花突然衝下來有拿棍子揮打被告莊美花等語
    （原審卷第84頁），然證人莊蕷耘自始均自陳在斜坡過程中
    有拿棍子要追打被告莊美花（警卷第16頁；交查卷第23頁；
    原審卷第272頁），是證人莊蕷耘既原欲持棍子上坡追打被
    告莊美花，則在被告莊美花跑下坡對之衝撞時，證人莊蕷耘
    面對突來之衝撞究有否揮舞棍子，亦或在衝撞前有從斜坡下
    方繼續往上走，而對持續往上奔跑之被告莊美花揮舞棍子，
    均有可能因時間經過致記憶錯置或混亂無法辨明。雖前開錄
    音譯文未聽聞到被告莊美花在證人莊蕷耘直指其對之衝撞時
    ，有為自己辯解之言語，然被告莊美花既是私下以手機藏置
    錄音，衡情應會閃避相關不利自己之陳述，以免授人把柄，
    是皆難逕以上述而為被告莊美花有利之認定。
  ⒍則被告莊美花傷害證人莊蕷耘之犯行堪以認定。
  ㈤綜上，被告莊蕷耘上開任意性自白核與事實相符，可以採信
    ，另被告莊美花上開所辯，要係卸責之詞，不足採信。本案
    事證明確，被告2人犯行均堪以認定，應依法論科。
三、論罪科刑
  ㈠新舊法比較
  ⒈被告莊美花行為後，刑法第354條固於108年12月25日修正公
    布，並於同年月27日生效施行，然該次修正僅係將罰金刑刑
    度修正為「1萬5千元以下」，與修正前之罰金刑「500元」
    ，依刑法施行法第1條之1第2項前段規定提高後之刑度，實
    質上即無差異，是就被告莊美花所涉本案毀損之犯行，其法
    定刑度並未修正，亦無法律效果及行為可罰性範圍之變更，
    自無新舊法比較之問題，應逕以適用現行法。
  ⒉又被告2人行為後，刑法第277條第1項於108年5月29日修正公
    布，於同年月31日生效，修正前之法定刑原為「3年以下有
    期徒刑，拘役或1,000元以下罰金。」修正後變更為「5年以
    下有期徒刑、拘役或50萬元以下罰金。」提高有期徒刑之法
    定刑上限及罰金刑之金額，自有新舊法比較之必要，經比較
    結果，適用修正前之刑法第277條第1項較有利於被告2人，
    依刑法第2條第1項前段規定，本案應適用修正前之刑法第27
    7條第1項論處。
  ㈡核被告莊美花所為，係犯刑法第354條之毀損他人物品罪，及
    修正前刑法第277條第1項之傷害罪；被告莊蕷耘所為，係犯
    修正前刑法第277條第1項之傷害罪。而被告莊美花所犯上開
    2罪，犯意各別，應分別論罪處罰。
参、上訴駁回理由：　　
一、原審以被告2人罪證明確，因予適用刑法第2條第1項前段、
    第277條第1項（修正前）、第354條、第41條第1項前段，刑
    法施行法第1條之1第1項、第2項前段，並審酌被告2人均為
    智識正常之成年人，竟未能理性處理糾紛，竟各自出手傷害
    對方，致2人受有上開傷勢，而被告莊美花復損壞告訴人莊
    蕷耘之車輛，則2人顯然欠缺尊重他人身體及財產法益之觀
    念，惡性非輕，手段亦值非難。而考量被告2人犯行之手段
    、本案小貨車損壞程度，及2人所受之傷勢嚴重程度，且犯
    後均不願互相原諒之犯後態度；暨兼衡被告莊美花自陳為大
    學畢業，已婚，曾有1子，現在家照顧孫子，而與孫子等人
    同住，勉持之家庭經濟狀況；被告莊蕷耘自陳為高中畢業，
    已婚，育有1成年女兒，無業，與先生同住，不佳之家庭經
    濟狀況等一切情狀，就被告莊美花所犯毀損、傷害罪部分，
    分別量處拘役30日、有期徒刑3月；就被告莊蕷耘所犯傷害
    罪部分，量處有期徒刑2月，並均諭知易科罰金之折算標準
    。就沒收部分並敘明：扣案之鐵鎚及番刀為證人陸成德所有
    ，此經證人陸成德於原審陳述明確（原審卷第229頁），而
    鐵鎚為被告莊美花毀損本案小貨車所使用，雖被告莊美花於
    原審亦稱該等扣案物應係2人共有，然查鐵鎚及番刀倘單獨
    存在亦不具刑法上之非難性，縱予沒收或追徵，對於犯罪行
    為之不法、罪責評價並無影響，且對於預防及遏止犯罪之助
    益不大，欠缺刑法上重要性，因而不予宣告沒收。
二、本院核其認事用法俱無違誤，所為刑之宣告，亦係以行為人
    之責任為基礎，經審酌刑法第57條各款所列事項及其他一切
    情狀後而為，所量定之刑亦未逾越法定刑範圍或有何違反比
    例、公平及罪刑相當原則，尚稱允當。從而被告莊美花上訴
    仍執其於原審之辯解，否認犯行，為無理由，應予駁回。另
    被告莊蕷耘於本院雖坦承犯行。惟被告犯罪後坦承犯行，雖
    事關其是否有悔悟之心，而得對被告量刑之有利審酌事項，
    然亦應斟酌被告係在訴訟程序之何一個階段認罪、在何種情
    況下認罪，以明應否對量刑產生影響。查被告莊蕷耘原否認
    上述傷害莊美花犯行，上訴之初於上訴狀中亦否認犯罪，嗣
    至本院準備程序時方承認犯罪，因此，被告莊蕷耘係迄至案
    情已臻明朗後，始於本院認罪，企求能獲致較輕刑期，審酌
    原審因其否認犯行，尚傳喚證人即同案被告莊美花到庭進行
    交互詰問，顯已耗費相當之訴訟人力、時間與資源，衡諸被
    告莊蕷耘認罪之階段及情狀，此項改變對其刑度影響幅度極
    微。而原審就被告莊蕷耘刑之裁量，業以行為人之行為罪責
    為基礎，並斟酌刑法第57條各款所列情狀，在法定刑度內，
    僅量處有期徒刑之最低刑度，尚無偏執一端，致明顯失出失
    入之情形，被告莊蕷耘雖於本院認罪，但其迄今仍未與被害
    人即被告莊美花達成和解，是其上訴後於本院認罪此一量刑
    事項變動，尚未達因此改變第一審量刑之程度，故被告莊蕷
    耘以其業已認罪，量刑因子已有變動為由，上訴請求量處較
    輕之刑，亦無理由，應予以駁回。
據上論斷，應依刑事訴訟法第368條，判決如主文。
本案經檢察官江炳勳提起公訴，檢察官陳建弘到庭執行職務。
中　　華　　民　　國　　110 　  年　  9　　月　　9　　日
                  刑事第六庭    審判長法　官  張瑛宗
                                      法　官  林逸梅
                                      法　官  林坤志
以上正本證明與原本無異。
不得上訴。
　　　　　　　　　　　　　　　　　　　書記官  黃鋕偉
中　　華　　民　　國　　110 　年　　9 　　月　　9 　　日
附錄本案論罪科刑法條：
修正前中華民國刑法第277條
傷害人之身體或健康者，處3年以下有期徒刑、拘役或1千元以下
罰金。
中華民國刑法第354條
毀棄、損壞前二條以外之他人之物或致令不堪用，足以生損害於
公眾或他人者，處二年以下有期徒刑、拘役或1萬5千元以下罰金
。